臺灣高雄地方法院民事判決　　　　　　 100年度訴字第1056號
原　　　告　高雄市政府
法定代理人　陳菊
訴訟代理人　劉傑峰
　　　　　　吳榮昌律師
複　代理人　鄭中睿律師
被　　　告　楊秀麗
訴訟代理人　呂耀川
上列當事人間給付使用土地補償金事件，經本院於民國100 年10
月3 日言詞辯論終結，判決如下：
    主      文
被告應給付原告新臺幣貳拾捌萬貳仟捌佰捌拾玖元，及自民國一
００年三月九日起至清償日止，按年息百分之五計算之利息。
原告其餘之訴駁回。
訴訟費用由被告負擔百分之三十六，其餘由原告負擔。
本判決第一項得假執行。
原告其餘假執行之聲請駁回。
    事實及理由
一、按訴狀送達後，原告不得將原訴變更或追加他訴，但擴張或
    減縮應受判決事項之聲明者，不在此限，民事訴訟法第255
    條第1 項第3 款定有明文。原告起訴請求被告給付新台幣（
    下同）780,789 元，及自支付命令送達翌日起至清償日止，
    按年息5%計算之利息（見本院卷第3 頁），嗣於本院審理中
    ，減縮其聲明為：被告應給付原告775,797 元及自支付命令
    送達翌日起至清償日止，按年息5%計算之利息（見本院卷第
    23頁），核其所為乃減縮應受判決事項之聲明，揆諸前引規
    定，係屬有據。
二、原告主張：原告為高雄市○○區○○段第9 之2 地號土地（
    下稱9 之2 地號土地）之所有權人，被告自民國88年1 月起
    ，未徵得原告同意，在其上以門牌號碼高雄市左營區○○○
    路625 號之未辦保存登記房屋（下稱系爭房屋）無權占用如
    附圖編號9-2 甲、9-2 乙所示，面積共78平方公尺之土地（
    下稱系爭土地），原告因而受有不能使用系爭土地之損害。
    被告自88年1 月1 日起至99年12月31日止，因占用系爭土地
    受有相當於租金之利益775,797 元，為此爰依民法第179 條
    規定，請求被告返還前開不當得利等情。並聲明：(一)被告應
    給付原告775,797 元，及自支付命令送達翌日起至清償日止
    ，按年息5%計算之利息。(二)願供擔保，請准宣告假執行。
三、被告則以：訴外人即被告前手劉黃緊於徵得原告同意後，在
    系爭土地上修建系爭房屋，嗣於91年3 月18日以200 餘萬元
    之代價，將系爭房屋售予被告，故被告占有使用系爭土地係
    有合法權源。又被告占用系爭土地之始期為91年3 月18日，
    原告主張被告自88年1 月1 日起占用系爭土地，應由原告負
    舉證證明之責。再者，原告請求被告給付相當於租金之利益
    ，應適用5 年短期時效，是自本件訴訟繫屬時點100 年3 月
    1 日起回溯推算5 年時效期間，原告就95年3 月1 日以前所
    生之返還利益請求權，均因逾時效期間不行使而消滅，被告
    自得拒絕給付等語置辯。並聲明：原告之訴駁回。
四、兩造不爭執事項如下：
  (一)原告為系爭土地之所有權人。
  (二)被告為系爭房屋之事實上處分權人，自91年3 月18日起以系
    爭房屋占用系爭土地迄今。
  (三)系爭土地位於左營大路生活圈，交通便捷，生活機能便利。
  (四)系爭土地自88年起至92年止之申報地價為每平方公尺15,523
    元，自93年起至95年止之申報地價為每平方公尺16,117元，
    自96年起至98年止之申報地價為每平方公尺16,528元，自99
    年起迄今之申報地價為每平方公尺16,005元。
五、本件爭點如下：(一)被告占有使用系爭土地有無合法權源？(二)
    被告因占用系爭土地所獲利益若干？(三)原告依民法第179 條
    規定，請求被告返還自88年1 月1 日起至99年12月31日止，
    相當於租金之不當得利，有無理由？被告所為時效抗辯，是
    否可採？茲分述如下：
  (一)被告占有使用系爭土地有無合法權源？
  1.按當事人主張有利於己之事實者，就其事實有舉證之責任，
    民事訴訟法第277 條前段定有明文。又原告為系爭土地所有
    權人，為兩造所不爭執，並有卷附土地登記簿謄本為憑（見
    本院卷第28頁），被告辯稱其為有權占有人，揆諸前引規定
    ，應由被告負舉證之責。
  2.被告辯稱：劉黃緊經徵得原告同意後，在系爭土地上修建系
    爭房屋，其向劉黃緊買受系爭房屋後，即因繼受劉黃緊之權
    利，而有權使用系爭土地云云，固據被告提出高雄市政府工
    務局63年12月1 日（63）高市工都字第8942號函文（下稱系
    爭函文，見本院卷第56頁）為憑，惟依系爭函文主旨記載「
    …本市○○○路623 、625 號房屋牴觸騎樓地，申請自動打
    通剩餘房屋依規定整修，經市府核准在案，該屋現已拆除
    1/2 ，請限文到10天內動工整修，否則市府將收回土地，以
    免影響市容觀瞻」等語（下稱系爭函文），均未提及授權系
    爭房屋所有人使用系爭土地之相關文字，足見該函文旨在促
    請房屋所有人修繕殘屋以維市容，非在授權或同意使依限完
    成房屋整修者，得無償使用系爭土地，故僅憑系爭函文尚難
    遽予推認原告與劉黃緊，或與系爭房屋所有人已就系爭土地
    達成使用借貸之意思合致，被告復未提出其他積極證據以實
    其說，其辯解容難採信。
  (二)被告因占用系爭土地所獲利益若干？
  1.按依不當得利之法則請求返還不當得利，以無法律上之原因
    而受利益，致他人受有損害為其要件，故得請求返還之範圍
    ，應以對方所受之利益為度，非以請求人所受損害若干為準
    。又無權占有他人土地，可能獲得相當於租金之利益為社會
    通常之觀念，參以土地法第105 條準用同法第97條第1 項規
    定：「城市地方房屋之租金，以不超過土地及其建築物申報
    價額年息10% 為限」，而基地租金之數額，除以基地申報地
    價為基礎外，尚須斟酌基地之位置、工商業繁榮之程度、承
    租人利用基地之經濟價值及所受利益等項，並與鄰地租金相
    比較，以為決定，並非必達申報總地價年息10% 最高額，合
    先敘明。
  2.原告主張被告自88年1 月1 日起至99年12月31日止，因無權
    占用系爭土地，而受有相當於租金之不當得利等情，被告否
    認之，並辯稱：被告於91年3 月18日向劉黃緊購入系爭房屋
    後，始行占有使用系爭土地等語。經查，被告於91年3 月18
    日向劉黃緊購入系爭房屋之事實，為兩造所不爭執，並有卷
    附買賣契約可憑（見本院卷第55頁），被告辯稱其自91年3
    月18日起始占用系爭土地，核與前揭證據相符，尚屬非虛。
    原告主張被告自88年1 月1 日起占用系爭土地云云，因乏證
    據證明，而不可採。
  3.又系爭土地於91、92年間之申報地價為每平方公尺15,523元
    ，自93年起至95年止之申報地價為每平方公尺16,117元，自
    96 年 起至98年止之申報地價為每平方公尺16,528元，自99
    年起迄今之申報地價為每平方公尺16,005元，有地價第二類
    謄本在卷可稽（見本院卷第30頁），而系爭土地位在左營大
    路旁，地處左營大路生活圈，附近有高雄市公共汽車北站、
    左營國小、左營高中、郵局、銀行，交通便捷，生活機能便
    利等情，為兩造所不爭執，並有週遭環境照片為憑（見本院
    卷第35至39頁），本院審酌上情，並考量系爭土地位在左營
    大路旁，系爭房屋1 樓如附圖9-2 乙所示土地上方，為騎樓
    用地，供行人通行使用（見本院卷第35頁、第73頁），被告
    占用附圖9-2 乙所示土地可得使用收益之範圍，較低於其占
    用如附圖9-2 甲所示土地之收益範圍，及被告曾將系爭房屋
    1 樓交由訴外人即其配偶呂耀川經營洗衣店（見本院卷第82
    頁）等一切情狀，認為就附圖9-2 甲所示土地，宜依申報地
    價年息5%核算被告所獲相當於租金之利益；就附圖9-2 乙所
    示土地則按申報地價年息3%計算為適當。原告雖主張被告為
    無權占用人，其所占用土地上方供騎樓使用部分，不宜依高
    雄市市有房地租金率及使用補償金計收規定（下稱系爭補償
    金計收規定）第4 條第2 款規定，按申報地價年息5%之5 折
    計收（見本院卷第29頁），惟揆諸首揭規定及說明，不當得
    利返還之範圍，係以對方所受利益為度，非以請求權人所受
    損害為斷，本院斟酌系爭房屋1 樓如附圖9-2 乙所示土地，
    確供作騎樓通行使用，經現場履勘亦查無被告利用騎樓地營
    生情事，有勘驗筆錄及現況照片可憑（見本院卷第67頁、第
    35頁），足認被告占用如附圖9-2 甲、9-2 乙所示土地之使
    用收益範圍確有不同，而有按系爭土地實際利用狀況，以定
    被告所受利益數額之必要，並非依系爭補償金計收規定予以
    酌減，附此敘明。
  4.從而，原告自91年3 月18日起至99年12月31日止，因占有使
    用如附圖9-2 甲所示，面積62平方公尺土地，所獲相當於租
    金之利益為91年度38,419元（15,523×62×5%÷12×[9+18/
    31]=38,419，元以下四捨五入，下同）、92年度48,121元（
    15,523×62×5%=48,121 ）、93至95年度149,888 元（16,1
    17×62×5%×3=149,888 ）、96至98年度153,710 元（16,5
    28×62×5%×3=153,710 ），及99年度49,616元（16,005×
    62×5%=49,616 ），共439,754 元（即38,419+48,121+149,
    888+153,710+49,616=439,754）；又原告於上開期間，因占
    有使用如附圖9-2 乙所示，面積16平方公尺之土地，所獲相
    當於租金之利益為91年度5,949 元（15,523×16×3%÷12×
    [9+18/31]=5,949 ）、92年度7,451 元（15,523×16×3%=7
    ,451）、93至95年度23,208元（16,117×16×3%×3=23,208
    ）、96至98年度23,800元（16,528×16×3%×3=23,800），
    及99年度7,682 元（16,005×16×3%=7,682），共68,090元
    （5,949+7,451+23,208+23,800+7,682=68,090），合計被告
    自91年3 月18日起至99年12月31日止，因占有使用系爭土地
    ，而獲有相當於租金之利益共507,844 元（即439,754+68,0
    90=507,844）。
  (三)原告依民法第179 條規定，請求被告返還自88年1 月1 日起
    至99年12月31日止，相當於租金之不當得利，有無理由？被
    告所為時效抗辯，是否可採？
  1.按無法律上之原因而受有利益，致他人受損害者，應返還其
    利益。民法第179 條第1 項前段定有明文。又依民法第144
    條規定，時效完成後，債務人得拒絕給付。次按租金之請求
    權因5 年間不行使而消滅，為民法第126 條所明定，是凡無
    法律上之原因，而獲得相當於租金之利益，致他人受損害時
    ，如該他人之返還利益請求權，已逾租金短期消滅時效期間
    ，其就相當於已罹於消滅時效之租金利益，不得依不當得利
    法則請求返還。有最高法院96年度台上字第2660號、85年度
    台上字第2059號、85年度台上字第711 號判決要旨及最高法
    院49年台上字第1730號判例要旨足資參照。
  2.被告自91年3 月18日起無權占有系爭土地迄今，並受有相當
    於租金之不當得利507,844 元，業經本院審認如前，原告主
    張被告自88年1 月1 日起至91年3 月17日止，因占用系爭土
    地而受有利益云云，未據舉證證明，係無理由，應予駁回。
    此外，原告就被告自91年3 月18日起至95年2 月28日止，因
    無權占有系爭土地所獲利益，遲至100 年3 月1 日始行使返
    還利益請求權，提起本件訴訟，揆諸前引規定及說明，其請
    求權已因罹於5 年時效期間不行使而消滅，自不得再依不當
    得利法則請求返還，亦即被告自91年3 月18日起至95年2 月
    28日止，固因占用如附圖9-2 甲所示，面積62平方公尺之土
    地，而受有相當於依系爭土地各該年度申報地價年息5%計算
    之租金利益194,793 元（即38,419+48,121+{16,117 ×62×
    5%×[2+2/12]=194,793），復因占用如附圖9-2 乙所示，面
    積16平方公尺之土地，而受有相當於依系爭土地各該年度申
    報地價年息3%計算之租金利益30,162元（即5,949+7,451+{1
    6,117 ×16×3%×[2+2/12] }=30,162 ），合計受有利益22
    4,955 元（即194,793+30,162=224,955），惟原告此部分之
    請求權已因罹於時效不行使而消滅，不得再請求返還，被告
    執此為時效抗辯，拒絕給付，係屬可採。
  (3)從而，原告依民法第179 條規定得請求返還者乃被告自95年
    3 月1 日起至99年12月31日止，所受相當於租金之利益282,
    889 元（即507,844-224,955=282,889）。
六、綜上所述，原告依民法第179 條規定，請求被告給付282,88
    9 元及自100 年3 月9 日起至清償日止，按年息5%計算之利
    息，係有理由，應予准許，逾此範圍之請求則屬無據，應予
    駁回。
七、按所命給付之金額未逾50萬元之判決，法院應依職權宣告假
    執行，民事訴訟法第389 條第1 項第5 款定有明文。本判決
    第1 項所命被告給付之金額未逾50萬元，爰依前引規定，依
    職權宣告假執行。至於原告其餘假執行之聲請，因原告其餘
    之訴遭駁回而失所附麗，應併予駁回。
八、據上論結，原告之訴為一部有理由、一部無理由，依民事訴
    訟法第79條、第389 條第1 項第5款，判決如主文。
中    華    民    國  100     年    10    月    17    日
                  民事第四庭  法  官  賴文姍
以上正本係照原本作成。
如對本判決上訴，須於判決送達後20日內向本院提出上訴狀。如
委任律師提起上訴者，應一併繳納上訴審裁判費。
中    華    民    國  100     年    10    月    17    日
                              書記官  劉甄庭